【裁判字號】    97,重訴,4
【裁判日期】    970820
【裁判案由】    損害賠償
【裁判全文】
臺灣高等法院臺中分院民事判決  97年度重訴字第4號
原      告  得力興業化學股份有限公司
法定代理人  乙○○○
訴訟代理人  甲○○
被      告  丁○○
            丙○○
前列二人共同
訴訟代理人  史乃文律師
複  代理人  阮春龍律師
上列當事人間因請求侵權行為損害賠償事件，本院於中華民國97
年8月6日言詞辯論終結，判決如下︰
    主  文
被告丁○○、丙○○應連帶給付原告新臺幣貳拾萬伍仟壹佰元，
及自民國九十五年二月十八日起起至清償日止按年息百分之五計
算之利息。
原告其餘之訴駁回。
原告假執行之聲請駁回。
訴訟費用由被告連帶負擔。
    事實及理由
甲、聲明部分：
一、原告方面：(一)被告應連帶給付原告新臺幣（下同）
    8,516,000元，及自附帶民事訴訟訴狀繕本送達被告翌日起
    至清償日止按年息百分之5之利息。(二)原告願供擔保，請准
    宣告假執行。
二、被告方面：(一)駁回原告之訴。(二)如受不利判決，願供擔保，
    請准宣告免為假執行。
乙、陳述及理由部分：
一、原告主張：
  (一)被告丁○○、丙○○為夫妻，二人共同基於概括犯意聯絡，
    ，自91年4月間起，在高雄縣燕巢鄉○○路19之7號，明知原
    告得力興業化學股份有限公司所生產製造之「得力皮傑黃蓮
    膠囊」，係經行政院衛生署於90年1月17日以「衛署成製字
    第011664號」核准許可製造之合法藥品，丁○○、丙○○為
    圖暴利，竟委由不知名印刷廠，偽造印有「品名：黃蓮膠囊
    、容量：1000粒、成分：黃蓮、食用方法、保存方法、效能
    、適應症、衛署成製字第011664號、保存期限：二年、有效
    期限、製造廠：得力興業化學股份有公司、總經銷：周成貿
    易有限公司」等文字內容為私文書之外包裝黃蓮藥罐，其足
    以生損害於得力興業公司及行政院衛生署對於藥物製造之管
    理。並向他人買入黃蓮粉以膠囊封裝機填裝成黃蓮膠囊，或
    直接買入黃蓮膠囊分別裝入上開黃蓮藥罐內，再以每罐（罐
    上加印有寶誠堂）新台幣（下同）480元、或每罐（分塑膠
    罐、茶葉罐）550元等價格，販賣與全台各地之中藥行，至
    92年10月止，依帳冊所載共賣出7870斤。丁○○曾於93年初
    、及93年6月17日二次，各販賣48罐前揭偽藥給在台中市○
    ○區○○路二段192之6號，經營之晃昌蔘藥行之訴外人莊明
    晃；另於93年9月初，販賣10罐前揭加印有寶誠堂之偽藥，
    給在台中縣沙鹿鎮○○街65號，經營振群新德成中藥房之訴
    外人鄭振群，被告上開行為足以生損害於原告公司。原告所
    受損害如下：1.原告請求財產上損害合計為3,516,000元如
    下：原告銷售之合法藥品每罐容量膠囊1000顆，約一台斤
    單價1,200元，以每罐或每一台斤1,200元計算損害，被告售
    予晃昌蔘藥行莊明晃二次各48罐合計96罐，出售予振群新德
    成藥房鄭振群10罐，合計為106罐，共計127,200元（計算式
    為：1200元×106罐=127200元）。依刑事案卷查扣之被告
    銷貨單及偵查案卷第8頁丙○○警訊筆錄（第39-62頁）供稱
    ，認被告製售偽藥之數量合計為2824台斤，以每台斤1200元
    計，合計受損金額為3,388,800元（計算式為：1200元 ×
    2824台斤=0000000元）。2.原告受有非財產損害500萬元：
    原告為經GMP認證之合法藥廠，因被告製作偽藥販售，致在
    市場上遭受莫大商譽及信用之損害，公司年度營業額驟降
    1000餘萬元，爰請求被告連帶賠償500萬元非財產上損害。
    3.綜上，原告合計受有8,5160,000元之損害。爰依民法第
    184條第1項前段、第185條第1項、第195條規定，求為命被
    告連帶給付8,516,000元，及自附帶民事訴訟訴狀繕本送達
    被告翌日起至清償日止按年息百分之5利息之判決。
二、被告則以：
  (一)本件刑事案件扣案之黃蓮膠囊及黃蓮粉末確實為訴外人張國
    展、張國璋兄弟於倒帳後陸續寄送予被告丁○○包裝販售，
    並非被告丁○○自行填裝黃蓮膠囊，此由張國展親簽之清償
    債務協議書中記載：「．．．甲（即訴外人張國展）將黃蓮
    照成本賣給乙方（即被告丁○○）．．．」等語，及訴外人
    張國璋親簽之商品經銷契約書中記載：「．．．甲方（即訴
    外人張國璋）同意將所生產之產品黃蓮產品授權乙方（即被
    告丁○○）．．」等語為憑，足見本件刑事案件扣案之黃蓮
    膠囊及黃蓮粉末並非被告二人製作，而係來自張國展、張國
    璋兄弟。原告雖在刑事案件強調有製造黃蓮膠囊之事，但沒
    有授權給張國展分裝銷售，是做好成品委託張國展賣，87年
    、88年是直接交給張國展在高雄的皮傑公司就是現在的周成
    貿有限公司及香威實業公司，然原告是在90年1月17日取得
    行政院衛生署核准之皮傑黃蓮膠囊之製造許可證，製造廠亦
    為原告，原告既主張有製造之事實，應提出其有購置黃蓮原
    料之發票、購貨單或製造黃蓮膠囊之數量之文件證明，原告
    迄未就其有生產之事實舉證證明，其主張有製造生產，自非
    無疑。再依原告提出之送貨單可知，原告自93年5月7日起即
    陸續將黃蓮膠囊送貨予張國璋或張國璋指定之廠商即香威貿
    易及周成實業公司，可證明原告確實與張國璋有黃蓮之買賣
    ，倘張國璋有權經銷原告之膠囊，被告之膠囊又來自張國璋
    ，被告二人自無侵權行為，何來對原告負擔損害賠償責任。
  (二)退步言之，縱被告二人有違反藥事法之行為，然原告迄未能
    舉證證明其於91年4月至92年10月間有從事黃蓮之銷售，是
    縱被告二人有在上開時間銷售黃蓮，且數量達7870台斤，惟
    因原告既無販售黃蓮之事實，如何因被告二人之販售而生損
    害，其請求被告賠償自屬無據。另原告就其商譽、信用受有
    損害一節，亦未舉證以實其說，又營業額多寡與原告商譽、
    信用並無絕對之關連，原告以營業額驟降即謂商譽、信用受
    損，顯屬率斷，是原告請求非財產損害，應無理由。
三、經查：
(一)、證人莊明晃於93年12月21日在檢察官偵訊中證稱略以：其被
    查扣之黃蓮膠囊塑膠罐二罐、茶葉罐四罐是於91年4月10日
    向虹生貿易有限公司的丁○○買的，他至我公司來推銷，有
    拿一份衛生署許可證影印本，裡面有相關字號，說該批藥物
    是GMP藥廠所製，我們認為是合法藥物，才陸續向他進貨等
    語（見台灣台中地方法院檢察署93年度偵字第18759號偵查
    卷第134頁），另證稱：丁○○稱GMP的藥是從無塵室藥廠來
    的等語（見同上偵查卷第208頁），足認被告丁○○自91年4
    月間起，即開始製造偽藥GMP黃蓮膠囊販賣。另查，證人鄭
    振群即台中縣沙鹿鎮新德成蔘藥行之經營者於93年12月21日
    檢察官偵詢時，亦結證稱：在伊新德成中藥行三樓所查獲之
    寶誠堂黃蓮膠囊9罐，是91年11月7日向丁○○買的，他說他
    的黃蓮膠囊比別家還好，是GMP藥廠保證產品，一罐買150元
    ，賣600元或620元等語（見同上偵查卷第134頁），並有莊
    明晃、鄭振群被查扣之上開黃蓮膠囊在上開刑事件扣案可憑
    。再查，證人周志閔即虹生公司之員工在本院刑事案件審理
    中證稱：扣案第39頁即本院95年度上訴字第78號刑事案卷第
    129頁照片所示之黃蓮膠囊是伊分裝的；伊自91年2月初到93
    年4、5月間任職虹生公司；以前即包裝過，不只扣案之14公
    斤等語（見本院95年度上訴字78號刑事判決書第4頁，證人
    筆錄見本院上開刑事案卷第76、77頁）。證人即任職虹生公
    司之陳文貞在本院95年度上訴字第78號刑事案件亦證稱：92
    年2月至93年7月中旬任職虹生公司；對帳單第9、11、13、
    15、17頁（即本院95年度上訴字第78號刑事案卷第99、101
    、103、105、107頁）有塗綠色瑩光筆部分，是張國展寄散
    裝黃蓮粉要虹生公司包裝的。扣案14公斤之黃蓮粉亦是張國
    展寄來的，要分裝賣給客戶的等語（見本院95年度上訴字第
    78號刑事判決第4頁，證人筆錄見本院上開刑事案卷第76頁
    ）。再查，於93年12月在證人莊明晃經營之台中市○○路晃
    昌蔘藥行查扣之黃蓮粉14公斤，經送行政院衛生署藥物食品
    檢驗局檢驗結果，檢出黃蓮藥材成份，有該署94年7月25日
    藥檢參字第094921438號檢驗成績書一份附在台中地院94年
    度訴字第1658號刑事案卷可憑（見該案卷第42頁），且有在
    被告工廠查獲之黃蓮膠囊二瓶、寶誠堂黃蓮膠囊2瓶、黃蓮
    膠囊（成品）21罐、黃蓮膠囊（標示黃蓮ＧＭＰ）57公斤、
    黃蓮膠囊（包裝罐）496瓶、銷貨單48張、黃蓮藥粉14公斤
    、膠囊封裝機壹台在上開刑事案扣案為證，及另在振群新德
    成中藥行扣得標示寶誠堂黃蓮膠囊9罐，在晃昌蔘藥行內扣
    得塑膠罐裝黃蓮膠囊2罐、茶葉罐裝黃蓮膠囊4罐，虹生貿易
    公司銷貨單、訂貨單各1張、振群新德成中藥房出貨單1張、
    黃蓮塑膠罐2罐、黃蓮茶葉罐4罐、進出貨單8張扣在上開刑
    事案可證，足證被告丁○○確有自91年4月間起至93年10月
    21日被查獲止，向他人取得黃蓮膠囊或黃蓮粉，在高雄縣燕
    巢鄉○○路19之7號分裝製造得力公司之裝填成黃蓮膠囊裝
    罐出售給中藥行之行為。
(二)、再查，被告丙○○於93年10月22日在台中地檢署偵辦其涉犯
    藥事法偵訊中坦承：其自91年中旬起在高雄縣燕巢鄉○○路
    19之號即被查獲地點開始製造黃蓮粉，扣案得力公司包裝盒
    相關核准字號是從91年中旬開始委託他人做的，是透過張國
    展的人說他本人與得力公司簽約，可以販賣GMP黃蓮藥膠囊
    ，他說可以寄得力已經做好的膠囊給我們，用我們設計得力
    的罐子，黃蓮膠囊有一部分是寄粉下來，再由我們來製造膠
    囊。因有客戶要敢貨，由我們製造，在91年年底開始陸續製
    ，這期間偶而會寄膠囊下來等語（見台中地檢署93年度偵字
    第18759號偵查案卷第103至106頁），足認被告丙○○亦有
    參與黃蓮膠囊之製造販售，被告丙○○辯稱不知公司製造販
    售黃蓮膠囊事，與事實不符，不能採信。
(三)、至於被告二人辯稱其係上開刑事案件扣案之黃蓮膠囊及黃蓮
    粉末確實為張國展、張國璋兄弟於倒帳後陸續寄送予被告丁
    ○○包裝販售，張國璋有權經銷原告之膠囊，該黃蓮膠囊並
    非被告丁○○自行填裝等語，並提出張國展簽名之清償債務
    協議書、張國璋簽名之商品經銷契約書影本各一份為證（見
    本院卷第50-54頁）。惟查，參以原告訴訟代理人甲○○於
    93年12月21日在台中地檢署偵辦93年度偵字第19323號藥事
    法案件偵訊中即供稱略以：原告公司並無製作成品後委託其
    他人包裝、亦未將黃蓮粉委託他人製成膠囊，張國展是原告
    公司之經銷商，原告公司做好的產品委託張國展賣，但張國
    展87、88年間倒閉後，就未再與其合作，93年5、6月間張國
    展有打電話跟甲○○說有人在偷做原告公司的藥等語（見台
    中地檢署93年度偵字第18759號偵查案卷第132、133頁），
    另在台中地院刑事庭審理被告二人涉犯藥事法刑事案件中供
    稱：原告公司黃蓮膠囊係自87年開始製造行銷，於90年1月
    17日取得GMP許可，未授權任何人在外面分裝製造，87年開
    始交給張國展經銷至90年10月間張國展倒閉止等語（見本院
    95年度上訴字第78號刑事判決書第4頁，甲○○前後關於張
    國展經銷時間雖有不同，然應係案發之初未查明時間而有誤
    述所致，自應以嗣後在台中地院刑事庭審理時供稱之時間即
    經銷至90年10月份止為可採），及參以被告丁○○於93年12
    月28日在偵訊中供稱因張國展倒債，伊於90年10月有告他等
    語（見台中地檢署93年度偵字第18759號案卷第206頁），被
    告丙○○於93年12月22日在偵訊中供稱其是從91年中旬開始
    製造黃蓮粉膠囊，是透過張國展，因他之前有欠伊債款等語
    （見台中地檢署93年度偵字第18759號偵查案卷第103、104
    頁）以觀，張國展與原告公司之合作經銷關係既於90年10月
    間因張國展倒閉而結束，是被告二人自91年間起製造或透過
    張國展分裝上開黃蓮粉膠囊之行為，自難認係經過原告合法
    授權，而有合法權源，況被告提出之上開與張國展簽訂之「
    清償債務協議書」中僅記載：「．．．一、甲方（按即張國
    展，下同）將黃蓮照成本賣給乙方（按即被告丁○○，下同
    ）．．。六、為債權人代銷貨品（中藥材、食品、南北貨）
    按市價收取10%為服務費．．．中華民國九十一年」等語，
    並未明確記載張國展有合法取得製造、分裝或經銷原告公司
    黃蓮膠囊之權限，難據為被告抗辯為可採之證據，另被告並
    未舉證證明張國璋係經原告公司授權製造黃蓮膠囊，或與原
    告公司間有經銷關係存在，是被告提出張國璋簽名之「商品
    經銷契約書」僅足以證明張國璋同意將其生產之黃蓮產品授
    權虹生貿易有限公司（93年間改為廣漢貿易有限公司，負責
    人為丙○○，見台中地檢署93年度偵字第18759號偵查案卷
    第103頁），不足以證明被告二人有透過張國璋取得合法製
    造或分裝、銷售原告公司黃蓮膠囊之權利，是被告上開抗辯
    並不足取。
四、綜上，原告主張被告二人自91年4月間起，委託不知名印刷
    廠，偽造印有「品名：黃蓮膠囊、容量：1000粒、成分：黃
    蓮、食用方法、保存方法、效能、適應症、衛署成製字第
    011664號、保存期限：二年、有效期限、製造廠：得力興業
    化學股份有公司、總經銷：周成貿易有限公司」等文字內容
    為私文書之外包裝黃蓮藥罐（有塑膠罐、茶葉罐二種），並
    向他人買入黃蓮粉以膠囊封裝機填裝成黃蓮膠囊，或直接買
    入黃蓮膠囊分別裝入所上開黃蓮藥罐內，冒稱是GMP藥廠生
    產之藥品出售之事實，堪信為真。再按因故意或過失，不法
    侵害他人之權利者，負損害賠償責任。又數人共同不法侵害
    他人之權利者，連帶負損害賠償責任﹔不能知其中孰為加害
    人者，亦同。民法第184條第1項前段、第185條第1項定有明
    文規定。如前所述，被告二人既共同意圖營利冒用原告公司
    名稱及衛生署核准字號連續製造黃蓮膠囊販賣，致生損害於
    原告公司，故原告請求被告二人連帶負損害賠償責任，自屬
    有據。茲將原告請求金額是否有理由，分述如下：
  (一)原告請求被告賠償財產上損害3,516,000元部分：原告主張
    其銷售之合法藥品每罐容量膠囊1000顆，一台斤單價約為
    1,200元，以每罐或每一台斤1,200元計算損害，被告售予晃
    昌蔘藥行莊明晃二次各48罐合計96罐，出售予振群新德成藥
    房鄭振群10罐，合計為106罐，共計127,200元（計算式為：
    1200元×106罐=127200元）。依刑事案卷查扣之被告銷貨
    單及偵查案卷第8頁丙○○警訊筆錄（第39-62頁）供稱，認
    被告製售偽藥之數量合計為2824台斤，以每台斤1200元計，
    合計受損金額為3,388,800元（計算式為：1200元×2824台
    斤=0000000元）等語。經查，原告主張被告售偽藥之數量為
    2824台斤、售予莊明晃96罐（按依原告主張每罐為一台斤計
    算，合計為96台斤）、鄭振群10罐（合計為10台斤）之事實
    ，已詳前述，堪信為真，是原告主張被告二人製告販賣之數
    量合計為2930台斤（計算式為：2824+96+10=2930）。再原
    告係黃蓮膠囊之製造商，每台斤罐裝之黃蓮膠囊製造商之出
    售價格約600至800元，製造商之利潤為百分之十（每台斤60
    至80元）一節，有台中縣中藥商業同業公會97年6月11日中
    縣中藥會字第22號函一份在本院卷為證（見本院卷第179頁
    ），是本院認以上開利潤之平均值即70元（計算式為：[60+
    80]÷2=70）計算本件損害金額為當。準此，原告得請求之
    損害賠償金額為205,100元（計算式為：70元×930台斤 =
    205100元）。是原告請求被告連帶賠償金額於205,100元範
    圍內，為有理由，應予准許。逾此金額之請求，為無理由，
    不應准許。
  (二)原告請求被告連帶賠償非財產上損害500萬元部分：原告依
    民法第195條規定請求被告連帶賠償原告法名譽、信用損害
    之非財產上損害500萬元。惟按「公司係依法組織之法人，
    其名譽遭受損害，無精神上痛苦之可言」（最高法院62年度
    台上字第2806號判例參照）。經查，姑不論本件原告並未舉
    證證明其因被告二人行為致公司名譽、信用受有損害，其主
    張難以採信。縱退步言之，認原告主張其公司商譽、信用受
    有損害，然揆諸上開說明，因原告係依公司法組織之法人，
    縱其商譽、信用受有損害，亦無精神上損害可言，是原告依
    民法第195條規定，請求被告連帶賠償其非財產上損害500萬
    元，自難准許。
  (三)承上，原告得請求被告連帶損害賠償之金額合計為205,100
    元。
五、綜上所述，本件原告基於侵權行為損害賠償請求權，請求被
    告連帶給付205,100元，及自刑事附帶民事起訴狀繕本送達
    翌日即95年2月18日（見95年度附民字第33號案卷第5、6頁
    ）起至清償日按年息百分之5計算之利息，洵屬正當，應予
    准許。至於逾上開請求之部分，其請求無理由，應予駁回。
六、假執行部分：本件原告勝訴金額未逾150萬元，經本院判決
    後即告確定，該部分不得上訴第三審，自無宣告假執行之必
    要，該部分假執行之聲請，不應准許。至於原告敗訴部分，
    其假執行之聲請，已失所附麗，同不應准許。是本件原告聲
    請為假執行宣告，核無理由，應予駁回。
七、本件事證已臻明確，兩造其餘攻擊、防禦方法及舉證，經審
    核後認對判決結果不生影響，不予一一論述，併此敘明。
據上論結，本件原告之訴，為一部有理由，一部無理由，依民事
訴訟法第79條、第85條第2項，判決如主文。
中    華    民    國    97    年    8     月    20    日
                  民事第六庭    審判長法  官  袁再興
                                      法  官  盧江陽
                                      法  官  陳賢慧
以上正本係照原本作成。
原告得上訴。
被告不得上訴。
如對本判決上訴，須於收受判決送達後20日內向本院提出上訴書
狀，其未表明上訴理由者，應於提出上訴後20日內向本院提出上
訴理由書（須按他造人數附具繕本）。
上訴時應提出委任律師為訴訟代理人之委任狀。具有民事訴訟法
第466條之1第1項但書或第2項之情形為訴訟代理人者，另應附具
律師及格證書及釋明委任人與受任人有該條項所定關係之釋明文
書影本。
                                      書記官  金珍華
中    華    民    國    97    年    8     月    20    日
                                                      Ｍ


司法院資訊處製作；財團法人民間司法改革基金會備份。
